臺灣高等法院臺南分院刑事判決　　　 九十四年度交上易字第一二０號
　　　上　訴　人
　　　即 自訴 人　丙　○　○.
　　　自訴代理人　張　蓁　騏　律師
　　　　　　　　　張　雯　峰　律師
　　　　　　　　　奚　淑　芳　律師
　　　上　訴　人
　　　即　被　告　甲　○　○
　　　選任辯護人　嚴　庚　辰　律師
　　　　　　　　　洪　國　誌　律師
　　　　 　　　 　陳　國　瑞　律師
　　　上　訴　人
　　　即　被　告　乙　○　○
　　　選任辯護人　黃　裕　中　律師
右列上訴人因被告業務過失傷害案件，不服臺灣嘉義地方法院九十三年度交自字第二
號中華民國九十四年一月三十一日第一審判決，提起上訴，本院判決如下：
    　主　　  文
原判決撤銷。
乙○○從事業務之人，因業務上之過失傷害人，處有期徒刑肆月，如易科罰金，以
佰元折算壹日。
甲○○無罪。
    　事　　  實
一、乙○○係受僱於永大利交通企業有限公司（下稱永大利公司）司機，負責駕駛大
    貨車載送貨物，為從事業務之人。於民國（下同）九十二年九月五日下午十四時
    許，駕駛該公司車牌號碼ＸＦ－四九二號營業用大貨車載送峰安海產行訂購之海
    鮮，至峰安海產行承租之嘉義縣朴子市竹村里朴子工業區一街十三號冷凍櫃廠房
    冰存，由峰安海產行職員丙○○及數名同事到場將海鮮自貨車上卸下，搬運至冷
    凍櫃內，待卸貨完畢後，丙○○即步行前往廠房大門左側。乙○○明知駕駛大貨
    車行駛時應將車後升降式可開啟之尾門收起，並注意車前狀況，隨時採取必要之
    安全措施，依當時客觀情況亦無不能注意之情事，竟疏未注意，於駕駛上開大貨
    車離開冷凍櫃廠房時，未將尾門收起，且於右轉彎駛出廠房時，未注意車前狀況
    ，適丙○○亦疏未注意，站立於廠房大門左側鄰近車道處，致乙○○駕車駛出該
    廠房右轉彎時，該大貨車之尾門撞擊丙○○之左側臀部，將丙○○撞向牆邊擠壓
    至大門鐵欄杆處，致丙○○受有左側髖臼骨骨折、左骨盆恥骨骨折、右側髖臼骨
    骨折及多處軟組織挫傷併血腫等傷害。
二、案經丙○○提起自訴。
    　理 　　 由
甲、被告乙○○有罪部分：
一、前揭車禍事實，業據被告乙○○坦承駕駛大貨車載送貨物為業，於案發當天，卸
    貨完畢後，疏忽未將車後升降式可開啟之尾門收起即駕車離去，而於右轉彎出廠
    時尾門撞擊自訴人，使自訴人受有如上之傷害等事不諱，核與自訴人丙○○指訴
    之情節相符，並經原審現場模擬勘驗明確，著有勘驗筆錄及現場照片在卷足憑，
    該車禍致自訴人受有左側髖臼骨骨折、左骨盆恥骨骨折、右側髖臼骨骨折及多處
    軟組織挫傷併血腫等傷害之事實，復有長庚紀念醫院九十二年十月十七日之診斷
    證明書在卷可稽。
二、按汽車駕駛人駕駛車輛未在一般道路行駛，而在私人工廠廠區內行駛時，仍應將
    車門、尾門確實關閉，並注意車前狀況，隨時採取必要之安全措施，此係基於法
    理或日常生活經驗得出之注意義務，且未逾社會相當性之範圍。被告乙○○係以
    駕駛大貨車載送貨物為業，就上開注意義務自應有所知悉。本件事故發生時，其
    係駕駛車牌號碼ＸＦ－四九二號營業用大貨車載送貨物至系爭冷凍櫃廠房，卸貨
    完畢時尚屬下午，光線應當充足，客觀上並無不能注意之情事，竟疏於注意，未
    將大貨車之車尾門關起，據其於原審審理時亦供承其看到自訴人一群人卸貨完走
    出去，在柱子那附近（按即廠房大門左側鄰近車道處）聊天等語（見一審卷第七
    十五頁），更應注意車前狀況，竟疏未注意未採取必要之安全措施（如按鳴喇叭
    ，確認轉彎時所佔用之車道旁無人站立），即率然右轉彎，致其所駕貨車未關閉
    之尾門，因車輛右轉彎而撞擊站立於廠房大門左側鄰近車道處之自訴人，被告乙○○對於車禍之發生自應負過失責任。至被告乙○○於原審辯稱：當時伊隨車之
    助手有下去看，助手只能看車子左右的狀況，不能抓到伊的方向等語，惟自訴人
    於九十三年三月三日即提起自訴，並於自訴狀中明指被告乙○○於事故發生當時
    未帶助手指揮，注意貨車進出安全，該自訴狀並於同年月八日送達被告乙○○，
    有自訴狀及送達證書一紙在卷可按，倘被告乙○○當時確派隨車之助手下車查看
    ，其為何於同年三月二十三日、同年七月七日、同年八月二十五日、同年十二月
    二十七日原審歷次進行準備程序時，不針對自訴狀所指其未帶助手之內容作辯駁
    ，反遲至原審於九十四年一月十八日進行審理時，始辯稱其隨車之助手有下車查
    看等語，則是否有該名助手在現場查看，已有可疑，而被告乙○○復無法提出該
    名助手之姓名以供查證，自無法予以調查，況倘確有該名助手在場負責查看，則
    以系爭冷凍櫃廠房出入之通道僅單一，該助手焉有不知被告乙○○行進之方向之
    理，是被告乙○○所辯，顯係臨訟杜撰之詞，不可採信。自訴人受僱在系爭冷凍
    櫃廠房從事裝卸貨物之工作已五、六年，此為供承在卷，則其對該廠房之地理環
    境、來往車輛之情形（營業用大貨車車身甚長、進出廠房之方式）應知之甚詳，
    於將被告乙○○車上之貨物卸下，應知悉被告乙○○即將駕車離去，竟仍站立於
    廠房大門左側鄰近車道處，致遭被告乙○○疏未關閉之車尾門撞擊受傷，其就車
    禍之發生亦與有過失，然此仍無法解免被告乙○○過失罪責。自訴人之傷勢，尚
    未達於生殖機能毀敗之重傷害程度，僅屬普通傷害階段，詳如後敘。被告乙○○
    前揭過失行為造成自訴人受有上開傷害，過失行為與自訴人之傷害間有因果關係
    。被告乙○○業務過失致普通傷害犯行堪以認定，應予依法論科。
三、查自訴人之傷勢，自訴人以「長庚紀念醫院九十三年二月十二日之診斷證明書
    載有『陰莖勃起功能障礙』等語。財團法人長庚紀念醫院嘉義分院九十三年八
    月四日（９３）長庚院嘉字第六五九號函文載有『說明：三、有關許家禎醫師之
    說明如下：陰莖血管性勃起功能障礙，使得患者無法自然勃起，無法自行射精而
    達自然生殖的機能，已達毀敗自然生殖機能的程度，但若使用人工陰莖手術或殖
    入人工陰莖，可重現勃起現象，使用人工受孕亦可達人工生殖之目的，但兩者均
    為健保不給付的項目，須自費施行。』國立成功大學醫學院附設醫院九十三年
    十一月十一日（九三）成附醫泌字第一二一○八號函（下稱Ｂ函）載有『說明：
    二、丙○○，病歷號碼：00000000，於鑑定結果顯示，經夜間陰莖勃起掃描，連
    續三夜結果顯示無正常陰莖勃起反應（不完全勃起），且經杜卜勒超音波檢測顯
    示右側海綿體動脈血流量不足，由於受傷事經一年餘而無恢復，要治療恐有困難
    。』證明受有生殖機能毀敗之重傷害。」惟經原審檢送自訴人於本件事故後至長
    庚醫院就診之全部病歷，函請成大醫院安排時間為自訴人鑑定下列事項：「(一)丙○○有無陰莖勃起功能障礙，如有，其程度為何？是否有恢復至正常狀態之可能
    ，抑或已達機能毀敗之程度？(二)丙○○關於陰莖之傷害，依所附病歷資料所載，
    是否在就診之初即已發現？其傷害是否係遭外力傷害所致？」據該院以九十三年
    九月十七日（九三）成附醫泌字第一○九二九號函（下稱Ａ函）覆：「(一)丙○○
    ，男，身分證號碼：Ｚ000000000，依病歷記載，黃君於九十二年九月五日急診入
    院時，未提及陰莖勃起障礙問題，而且多次再入院時都發現自主神經方面的功能
    包括排尿及排便皆無障礙，至九十二年十二月三十一日再入院時，才提及有陰莖
    勃起障礙，此時雖然排尿及排便功能仍然正常，但於九十三年二月五日泌尿科檢
    查發現陰莖海綿體動靜脈循環異常，但血清睪固酮仍在正常範圍內。因此確知是
    有陰莖勃起障礙，程度無法確定，能否恢復正常無法答覆。(二)至於引起陰莖勃起
    障礙，依所附病歷資料所載無法確認是否與外力傷害有直接關聯。」認為自訴人
    所受陰莖勃起障礙之傷害，尚無法藉由病歷判斷是否與外力傷害有直接關係。因
    該院未就自訴人所受傷害是否已達生殖機能毀敗之程度做鑑定，原審再度發函請
    該院訂期為自訴人作鑑定，鑑定事項為：「丙○○有無陰莖勃起功能障礙，如有
    ，其程度為何？是否有恢復至正常狀態之可能，抑或已達機能毀敗之程度？」，
    經該院訂期為自訴人鑑定後，以上開Ｂ函回覆。該院Ｂ函文雖載有「由於『受傷
    事經一年餘』而無恢復，要治療恐有困難。」等文句，然自訴人所受陰莖勃起障
    礙之傷害是否係外力造成此點，業經該院以Ａ函回覆「無法確認」等語明確；嗣
    原審第二次函囑成大醫院鑑定之重點在究明自訴人所受陰莖勃起障礙之傷害是否
    為生殖機能毀敗之重傷害，而綜觀該院Ｂ函，亦係針對此點函覆，是縱Ｂ函載有
    「受傷事經一年餘」等字眼，諒有因該回函之主筆人未斟酌本件有關傷害之「因
    果關係」亦係主要爭執點，即率以「病人（即自訴人）之自訴」作為函文說明內
    容之虞，且上開Ａ函所得之鑑定結論，係以自訴人於九十二年九月五日住院治療
    後之全部病歷為依據，鑑定之結果，應係基於具可信性之基礎（長庚醫院病歷資
    料），然反觀Ｂ函，其鑑定結論之依據僅簡約記載「．．由於受傷事經一年餘．
    ．」，並未詳載其鑑定結論之依據為何（係根據長庚醫院病歷？或僅係依據自訴
    人之主訴？），更未記載自訴人係因何受傷，受傷之確切日期為何？（究係在九
    十二年九月五日之前或之後？）是Ｂ函有上開未完備之處，自難遽採為不利於被
    告之證據。自無法依Ｂ函載有「由於『受傷事經一年餘』而無恢復，要治療恐有
    困難。」等文句，即認自訴人所受生殖機能毀敗之重傷害係因本件事故而起。原
    審並向中央健康保險局南區分局調取自訴人自八十九年八月起至九十二年九月止
    之就醫紀錄，該局所函附之就醫紀錄僅記載自訴人前往就診之醫事機構名稱（如
    長庚嘉義分院、嘉南牙醫診所），除診所名稱原即載明科別外（如嘉南牙醫診所
    ），並未特別註明就診科別（如其係看內科、泌尿科或其他科別），此有該局九
    十四年一月十四日健保南費二字第○九四○○○○七○四號函所附就醫紀錄報表
    資料乙份在卷可按，此就醫紀錄尚無從證明自訴人於本件事故發生前三年內未曾
    因生殖或泌尿系統問題就診。況縱自訴人未曾至泌尿科就診，是否即得遽此推論
    其於事故發生後歷經三月餘始發現之陰莖勃起障礙係肇因於本件事故，亦屬有疑
    ？綜上說明，自訴人嗣雖受有生殖機能毀敗之重傷害，然依其所提出之證據，尚
    無法證明與本件事故有因果關係，是依其所提且被告不爭執之長庚醫院九十二年
    十月十七日之診斷證明書，認定自訴人所受之傷害為普通傷害。
四、自訴代理人於本院再爭執自訴人之長庚紀念醫院病歷資料有「九十二年九月五日
    睪丸鈍受傷，右側睪丸有四．０六ｘ二．四六公分血腫、左側睪丸有四．二九ｘ
    二．四三公分血腫」、「九十二年九月八日睪丸損傷依舊」、「九十二年九月十
    日受傷血腫，疑左側睪丸發炎」、「九十二年九月十二日、九十二年九月十四日
    至二十日、九十二年九月二十一日至十月二日均陰囊腫大且瘀血」、「九十二年
    十月三日至十四日左側陰囊受傷、睪丸受傷血腫」、「九十二年三日至九十三年
    一月十三日均睪丸血腫」等傷勢，經本院函詢國立成功大學醫學院附設醫院：「
 　 臺灣嘉義地方法院曾以九十三年十月六日嘉院雲刑和九三交自字第一五一八二號
　  函『檢送丙○○病歷資料影本，並請安排時間為丙○○鑑定。』亦經貴院鑑定，
    以九十三年十一月十一日（九三）成附醫泌字第一二一０八號函覆在案。惟函送
    之丙○○病歷資料影本中是否有『九十二年九月五日睪丸鈍受傷，右側睪丸有四
    ．０六ｘ二．四六公分血腫、左側睪丸有四．二九ｘ二．四三公分血腫』、『九
    十二年九月八日睪丸損傷依舊』、『九十二年九月十日受傷血腫，疑左側睪丸發
    炎』、『九十二年九月十二日、九十二年九月十四日至二十日、九十二年九月二
    十一日至十月二日均陰囊腫大且瘀血』、『九十二年十月三日至十四日左側陰囊
    受傷、睪丸受傷血腫』、『九十二年三日至九十三年一月十三日均睪丸血腫』等
    等有關睪丸受傷之記載？貴院上開鑑定是否有審酌丙○○此病症？如無，丙○○
    無正常陰莖勃起反應，是否為上開病症之後遺症？與上開病症是否有直接關聯？
    （附送上開函文及丙○○病歷資料）」，據該院函覆：「由病歷記錄確有睪丸鈍
    傷事實，但僅於陰囊，超音波顯示陰囊血腫但無睪丸損傷；但這項睪丸鈍傷九十
    二年十二月三十一日入院記錄已恢復正常。」，有該院九十四年四月八日成附醫
    泌字第０九四０００三０三七號函可稽（見本院卷第一二五頁），認自訴代理人
    所述上開病症不確實，病歷記錄有睪丸鈍傷事實，但僅於陰囊，超音波顯示陰囊
    血腫但無睪丸損傷，該項睪丸鈍傷九十二年十二月三十一日入院記錄已恢復正常
    ，是自訴人尚未達於生殖機能毀敗之重傷害程度。自訴代理人再提出美國麻州波
    士頓大學醫學院泌尿科文獻研究報告，說明自訴人因車禍受骨盆骨折傷害，有百
    分九十一或百分之九十二機率會發生（靜脈）血管性功能障礙（見本院卷第一六
    三、一六四頁），請求再予鑑定。然此文獻純屬理論報告之私文書，委難以憑信
    ，且本件業經原審函請成大醫學院鑑定，詳如上述，自無再予重複鑑定必要。另
    請求傳訊鑑定證人許家禎醫師，則因上開事證已明，亦無傳訊之必要，併予敘明
    。
三、核被告乙○○所為，係犯刑法第二百八十四條第二項前段業務過失致普通傷害罪
    。自訴人指訴被告乙○○涉犯同條項後段之業務過失致重傷害罪，因所犯罪名仍
    屬同一條項，不予變更自訴法條。原審對於被告乙○○部分，予被告乙○○論罪
    科刑，固非無見。惟被告甲○○不成立過失犯行，原判決認與被告乙○○過失併
    合成立本件車禍，洵有違誤。自訴人上訴意旨指摘原判決量刑過輕。被告乙○○
    上訴意旨指摘原判決量刑過重。雖無足取。但原判決此部分既有可議，自屬無法
    維持，應由本院撤銷改判之。爰審酌被告乙○○過失程度、所生之危害、自訴人
    與有過失，業與自訴人達成民事和解，及犯罪後之態度等一切情狀，量處有期徒
    刑四月，並諭知如易科罰金以三百元折算一日，以示懲儆。被告辯護人請求予被
    告緩刑宣告，惟被告乙○○為駕駛營業大貨車司機，車上不僅未有助手協助，開
    車時又未能瞻前顧後，肇致本件車禍，實應予警愓，不宜為緩刑諭知，併予敘明
    。
乙、被告甲○○無罪部分：
一、自訴意旨以：甲○○係峰安海產行之負責人，負責公司各項業務之執行，為從事
    業務之人，其向健盟冷凍廠有限公司（下稱健盟公司）租用位於嘉義縣朴子市竹
    村里朴子工業區一街十三號之冷凍櫃廠房供峰安海產行冰存海鮮產品之用，僱用
    丙○○在上址冷凍櫃廠房負責裝卸貨物之工作。明知該冷凍櫃廠房之通道甚為狹
    窄，來往之車輛均為大型之貨車，應妥為規劃，在車輛經過之通道或鄰近之危險
    區設置警告標示或其他防護措施，提醒車輛或行人注意，而依當時情形，並非不
    能注意，竟疏未注意在車輛經過之通道或鄰近之危險區設置警告標示或其他防護
    措施。適乙○○駕駛永大利公司車牌號碼ＸＦ－四九二號營業用大貨車載送貨物
    ，於九十二年九月五日下午十四時許，載送峰安海產行之海鮮至上址冷凍櫃廠房
    冰存，由丙○○及數名同事一同將海鮮自貨車上卸下，搬運至冷凍櫃內，待卸貨
    完畢後，丙○○即步行前往廠房大門左側，乙○○駕駛大貨車行駛時未將車後升
    降式可開啟之尾門收起，於駕離冷凍櫃廠房時，復於右轉彎駛出廠房時，未注意
    車前狀況，而其駕車行經之通道及鄰近之危險區復因甲○○之疏忽，均未設置警
    告標示或其他防護措施，提醒車輛或行人注意，適丙○○亦疏未注意，站立於廠
    房大門左側鄰近車道處，致乙○○駕車駛出該廠房右轉彎時，該大貨車之尾門撞
    擊丙○○之左側臀部，復將丙○○撞向牆邊擠壓至大門鐵欄杆處，致丙○○受有
    左側髖臼骨骨折、左骨盆恥骨骨折、右側髖臼骨骨折及多處軟組織挫傷併血腫等
    傷害，認被告甲○○涉犯刑法第二百八十四條第二項後段之業務過失致重傷害罪
    嫌（乙○○應成立業務過失致普通傷害罪，詳如上述）。
二、訊據矢口否認有業務過失傷害犯行，辯稱：系爭冷凍櫃廠房係伊向健盟公司所承
    租，相關安全設備應由健盟公司負責，況規劃廠房之安全設備並不屬於伊業務範
    圍等語。
三、被告甲○○固對其係峰安海產行之負責人，嘉義縣朴子市竹村里朴子工業區一街
    十三號之冷凍櫃廠房係其向健盟公司承租以冰存海鮮產品之用，僱用之勞工即自
    訴人於九十二年九月五日下午十四時許，在上址廠房，遭被告乙○○駕駛之營業
    用大貨車未關閉之尾門撞擊，受有如事實欄所述之傷害等事坦承不諱。然上開車
    禍係由被告乙○○駕駛車牌號碼ＸＦ－四九二號之營業用大貨車載送其峰安海產
    行之海鮮至該冷凍櫃廠房冰存，於卸貨完畢後，未將車尾門收起即駕車離去，於
    右轉彎出廠房時，該車尾門撞擊站立於廠房大門左側鄰近車道處之自訴人之左側
    臀部發生，詳如前述，並為自訴人與被告甲○○所不爭。據被告甲○○於本院供
    稱：雇用自訴人五年，有進貨都派自訴人去冷凍櫃，因他負責載人去卸貨云云，
    自訴人亦承認任職五年八月，卸貨工作很多次，大都是當司機載工人過人幫忙卸
    貨云云，是搬卸貨乃係派至健盟公司冷凍櫃廠房之自訴人及其同事負責，至於載
    貨之被告乙○○營業用大貨車到廠，則須由被告乙○○之助手到場指揮，非至現
    場之被告甲○○派去之自訴人及其他職員指揮，據自訴人及被告乙○○供明在卷
    。本件車禍之發生，係被告乙○○離開冷凍櫃廠房時，疏未注意將尾門收起，且
    未注意車前狀況，自訴人則站立於廠房大門左側鄰近車道處致被撞，亦有過失。
    被告甲○○乃不在場之人，對於本件車禍之發生自無疏未注意之過失可言。
四、至被告甲○○於案發地租用健盟公司冷凍櫃廠房，是否須設置有警告標示或其他
    防護措施，讓載貨之大貨車好駕駛。依勞工安全衛生法第五條第二項固明定：「
    雇主對於勞工就業場所之通道、地板、階梯或通風、採光、照明、保溫、防濕、
    休息、避難、急救、醫療及其他為保護勞工健康及安全設備應妥為規劃，並採取
    必要之措施。勞工安全衛生設施規則第一百十八條亦規定：雇主對於勞工工作場
    所之自設道路，應依左列規定辦理：二、危險區應設有標誌杆或防禦物。」然依
    卷附原審勘驗照片所示，案發地屬朴子工業區冷凍櫃廠房，道路及車道規劃完善
    ，採光、照明充足，車道適可供大貨車車貨起動，被告乙○○駕駛之營業大貨車
    均可停放，是車道之進出符合安全標準，一般正常情況，貨車司機就冷凍櫃門口
    狀況可以掌握，客觀上在標準裝卸貨作業程序之安全設備有妥善規劃，是工作場
    所之安全已足防護措施。自訴人已在此從事裝卸貨工作多年，對於冷凍櫃廠房安
　　全防護措施，應已有認識。而本件車禍，非係出於貨車進出車道裝卸貨發生問題
　  ，而係出於大貨車司機乙○○未將尾門收起，致貨車駛出時，掃到亦站在鄰近車
    道處之自訴人，故被告甲○○自無違上開勞工安全衛生法第五條第二項規定可言
    ，亦即非被告甲○○未須設置有警告標示或其他防護措施之問題。因被告甲○○
　　縱有設置有警告標示或其他防護措施，亦不免發生本件車禍。準此，本件車禍要
　  難認被告甲○○之不作為行為與被告乙○○過失併合造成，被告甲○○對於自訴
    人之傷害即無因果關係存在。自訴人指訴被告甲○○有過失重傷害罪嫌，尚屬不
    能證明。
五、原審就被告甲○○部分未予詳為調查，逕認被告甲○○與乙○○併合促成自訴人
    受傷，予以論罪科刑，洵有違誤。被告甲○○上訴否認犯罪，指摘原判決不當，
    為有理由，自訴人指摘原判決量刑過輕，則無足取。但原判決此部分既有可議，
    自屬無法維持，應應由本院就此部分撤銷，乃諭知無罪之判決。
據上論斷，應依刑事訴訟法第三百六十九條第一項前段、第三百六十四條、第三百四
十三條、第二百九十九條第一項前段、第三百零一條第一項，刑法第二百八十四條第
二項前段，第四十一條第一項前段，罰金罰鍰提高標準條例第一條前段、第二條，判
決如主文。
中　　華　　民　　國　　九　十　四　　年     五     月    二  十  五    日
                  刑事第一庭審判長法官　蔡　　長　　林
                                  法官　林　　勝　　木
                                  法官　田　　平　　安
右正本證明與原本無異。
不得上訴。
　　　　　　　　　　　　　　　　書記官　李　　培　　薇
中　　華　　民　　國　　九　十　四　　年     五     月    二  十  六    日
附錄本案論罪科刑法條全文：
刑法第二百八十四條第二項：
　從事業務之人，因業務上之過失傷害人者，處一年以下有期徒刑、拘役或一千元以
下罰金，致重傷者，處三年以下有期徒刑、拘役或二千元以下罰金。
